臺灣桃園地方法院刑事判決　　　　　　110年度審訴字第543號
公　訴　人　臺灣桃園地方檢察署檢察官
被　　　告　葉湄明



上列被告因詐欺案件，經檢察官提起公訴（109 年度偵字第0000
0 號），被告就被訴事實為有罪之陳述，本院合議庭裁定由受命
法官獨任以簡式審判程序進行審理，判決如下：
    主  文
葉湄明犯三人以上共同詐欺取財罪，處有期徒刑壹年。
未扣案之犯罪所得新臺幣壹萬壹仟元沒收，如全部或一部不能沒
收或不宜執行沒收時，追徵其價額。
    事實及理由
一、本件犯罪事實、證據，除犯罪事實欄部分「民國108 年3 月
    30日」更正為「民國109 年3 月30日」；證據部分增列「被
    告葉湄明於本院準備程序及審理中之自白」外，其餘均與臺
    灣桃園地方檢察署檢察官起訴書之記載相同，茲引用如附件
    。
二、論罪科刑：
（一）共同實施犯罪行為之人，在合同意思範圍以內，各自分擔
      犯罪行為之一部，相互利用他人之行為，以達其犯罪之目
      的者，即應對於全部所發生之結果，共同負責。又共同正
      犯之成立，祇須具有犯意之聯絡及行為之分擔，既不問犯
      罪動機起於何人，亦不必每一階段犯行，均須參與（最高
      法院28年上字第3110號判例、34年上字第862 號判例意旨
      參照）。是以，行為人參與構成要件行為之實施，並不以
      參與構成犯罪事實之全部或始終參與為必要，即使僅參與
      構成犯罪事實之一部分，或僅參與某一階段之行為，亦足
      以成立共同正犯。本案詐欺集團分工細緻，被告葉湄明雖
      未自始至終參與各階段之犯行，而僅擔任車手工作，惟其
      與詐騙集團其他成員既為詐騙告訴人陳寶珠而彼此分工，
      堪認係在合同意思範圍內，各自分擔犯罪行為之一部，並
      相互利用他人之行為，以達犯罪之目的，參諸上開說明，
      被告自應就所參與犯行，對於全部所發生之結果，共同負
      責。
（二）復按民國105 年12月28日修正公布，並於106 年6 月28日
      生效施行之洗錢防制法第1 條規定：「為防制洗錢，打擊
      犯罪，健全防制洗錢體系，穩定金融秩序，促進金流之透
      明，強化國際合作，特制定本法。」與修正前洗錢防制法
      第1 條規定：「為防制洗錢，追查重大犯罪，特制定本法
      。」已有明顯不同，可見洗錢防制法的立法目的及其保護
      法益，從「妨害司法權運作」（打擊犯罪），兼及「穩定
      金融秩序、促進金流透明」。又修正後洗錢防制法第2 條
      第2 款、第3 條第2 款規定，掩飾刑法第339 條詐欺取財
      犯罪所得去向之行為，亦可構成洗錢罪。另依據洗錢防制
      法第2 條修正理由第3 點所示：「維也納公約第3 條第1
      項第b 款第ii目規定洗錢行為態樣，包含隱匿或掩飾該財
      產的真實性質、來源、所在地、處置、轉移、相關的權利
      或所有權之洗錢類型，例如：（一）犯罪行為人出具假造
      的買賣契約書掩飾某不法金流；（二）貿易洗錢態樣中以
      虛假貿易外觀掩飾不法金流移動；（三）知悉他人有將不
      法所得轉購置不動產之需求，而擔任不動產之登記名義人
      或成立人頭公司擔任不動產之登記名義人以掩飾不法所得
      之來源；（四）提供帳戶以掩飾不法所得之去向，例如：
      販售帳戶予他人使用。」修正後條文雖未完整規範上開公
      約所列全部隱匿或掩飾態樣，然已可見提供、販售帳戶予
      他人使用，係掩飾不法所得去向、所在之典型行為，所以
      ，使用他人提供、販售之帳戶存、提不法所得，用來掩飾
      或切斷該不法所得與犯罪者之關聯性，阻礙金流透明，破
      壞金融秩序，藉以掩飾或隱匿該不法所得之去向、所在，
      並逃避追訴、處罰，更屬於侵害上開洗錢防制法保護法益
      ，而在其立法目的之規範範圍。復按洗錢防制法第15條之
      特殊洗錢罪，係在無法證明前置犯罪之特定不法所得，而
      未能依洗錢防制法第14條之一般洗錢罪論處時，始予適用
      。倘能證明人頭帳戶內之資金係前置之特定犯罪所得，即
      應逕以一般洗錢罪論處，自無適用特殊洗錢罪之餘地。例
      如詐欺集團向被害人施用詐術後，為隱匿其詐欺所得財物
      之去向，而令被害人將其款項轉入該集團所持有、使用之
      人頭帳戶，並由該集團所屬之車手前往提領詐欺所得款項
      得逞，檢察官如能證明該帳戶內之資金係本案詐欺之特定
      犯罪所得，即已該當於洗錢防制法第14條第1 項之一般洗
      錢罪；至若無法將人頭帳戶內可疑資金與本案詐欺犯罪聯
      結，而不該當第2 條洗錢行為之要件，當無從依洗錢防制
      法第14條第1 項之一般洗錢罪論處，僅能論以洗錢防制法
      第15條第1 項之特殊洗錢罪。另過去實務認為，行為人對
      犯特定犯罪所得之財物或利益作直接使用或消費之處分行
      為，或僅將自己犯罪所得財物交予其他共同正犯，祇屬犯
      罪後處分贓物之行為，非本條例所規範之洗錢行為，惟依
      修正後洗錢防制法規定，倘行為人意圖掩飾或隱匿特定犯
      罪所得來源，而將特定犯罪所得直接消費處分，甚或交予
      其他共同正犯，而由共同正犯以虛假交易外觀掩飾不法金
      流移動，即難認單純犯罪後處分贓物之行為，應仍構成洗
      錢防制法第2 條第1 或2 款之洗錢行為。被告就本案所提
      領之款項交予詐欺集團成員，所為顯係掩飾不法所得之去
      向、所在，揆諸前開說明，要與洗錢防制法第14條第1 項
      之要件相合。
（三）核被告所為，係犯刑法第339 條之4 第1 項第2 款之三人
      以上共同詐欺取財罪、洗錢防制法第14條第1 項之洗錢罪
      （起訴書雖漏未論及洗錢防制法第14條第1 項之洗錢罪部
      分，然經公訴檢察官於本院準備程序中當庭補充起訴法條
      ，是本院自得就此部分併予審理）。被告與「黃浩南」、
      「王凱」就本案詐欺取財罪與洗錢罪之犯行，具有犯意聯
      絡及行為分擔，應論以共同正犯。被告一行為觸犯刑法第
      339 條之4 第1 項第2 款之三人以上共同詐欺取財罪、洗
      錢防制法第14條第1 項之洗錢罪，應評價為一行為而觸犯
      數罪名之想像競合犯，是應依刑法第55條之規定從一重論
      以刑法第339 條之4 第1 項第2 款之三人以上共同詐欺取
      財罪。
（四）復按犯洗錢防制法第14條之罪，在偵查或審判中自白者，
      減輕其刑，洗錢防制法第16條第2 項定有明文。次按想像
      競合犯之處斷刑，本質上係「刑之合併」。其所謂從一重
      處斷，乃將想像競合犯組成之評價上數罪，合併為科刑一
      罪，其所對應之刑罰，亦合併其評價上數罪之數法定刑，
      而為一個處斷刑。易言之，想像競合犯侵害數法益者皆成
      立犯罪，論罪時必須輕、重罪併舉論述，同時宣告所犯各
      罪名，包括各罪有無加重、減免其刑之情形，亦應說明論
      列，量刑時併衡酌輕罪部分量刑事由，評價始為充足，然
      後依刑法第55條前段規定「從一重處斷」，非謂對於其餘
      各罪可置而不論。因此，法院決定處斷刑時，雖以其中最
      重罪名之法定刑，做為裁量之準據，惟於裁量其輕重時，
      仍應將輕罪合併評價在內（最高法院108 年度台上字第
      4405、4408號判決意旨參照）。經查，被告就其參與詐騙
      集團組織，領取贓款以及將款項交付予詐欺集團成員，進
      而掩飾犯罪所得去向與所在等事實，於本院審理時供述詳
      實，業如前述，堪認被告於審判中對所涉洗錢之行為坦承
      犯行，本應依洗錢防制法第16條第2 項之規定減輕其刑，
      雖因想像競合犯之關係而從一重之三人以上共同詐欺取財
      罪處斷，上開輕罪之減輕其刑事由未形成處斷刑之外部性
      界限，然依前揭說明，仍應於依刑法第57條之規定量刑時
      ，仍應併予衡酌此部分減刑事由。
（五）爰以行為人之責任為基礎，審酌被告正值壯年卻不思循正
      途賺取所需，竟以擔任詐欺集團車手之方式，提領告訴人
      匯入之款項，所生損害非輕；惟念被告犯後坦承犯行，堪
      認被告犯後態度良好且已有悛悔之意，複衡諸被告犯罪之
      動機、目的、手段、品行與智識程度、家庭經濟及生活狀
      況、犯罪所生之損害等一切情狀，量處如主文所示之刑。
三、按犯罪所得，屬於犯罪行為人者，沒收之，於全部或一部不
    能沒收，或不宜執行沒收時，追徵其價額，刑法第38條之1
    第1 項前段、第3 項分別定有明文。次按共同正犯之犯罪所
    得，沒收或追徵，應就各人所分得之數額分別為之；先前對
    共同正犯採連帶沒收犯罪所得之見解，已不再援用及供參考
    （最高法院104 年第13次刑事庭會議決議意旨參照）。再所
    謂各人「所分得」，係指各人「對犯罪所得有事實上之處分
    權限」，應視具體個案之實際情形而定：倘若共同正犯各成
    員內部間，對於不法利得分配明確時，固應依各人實際分配
    所得沒收；然若共同正犯成員對不法所得並無處分權限，其
    他成員亦無事實上之共同處分權限者，自不予諭知沒收；至
    共同正犯各成員對於不法利得享有共同處分權限時，則應負
    共同沒收之責。至於上揭共同正犯各成員有無犯罪所得、所
    得數額，係關於沒收、追繳或追徵標的犯罪所得範圍之認定
    ，因非屬犯罪事實有無之認定，並不適用「嚴格證明法則」
    ，無須證明至毫無合理懷疑之確信程度，應由事實審法院綜
    合卷證資料，依自由證明程序釋明其合理之依據以認定之（
    最高法院104 年度台上字第3604號判決同此意旨）。經查，
    被告於審理時供稱本案所取得之犯罪所得為新臺幣1 萬1,00
    0 元( 見本院卷第67頁) ，既未據扣案，亦未實際合法發還
    告訴人，復無過苛調節條款適用之餘地，爰依刑法第38條之
    1 第1 項前段、第3 項規定諭知沒收，並於全部或一部不能
    沒收或不宜執行沒收時，追徵其價額。
據上論斷，應依刑事訴訟法第273 條之1 第1 項、第299 條第1
項前段、第310 條之2 、第454 條第2 項，洗錢防制法第14條第
1 項、第16條第2 項，刑法第11條前段、第28條、第339 條之4
第1 項第2 款、第55條、第38條之1 第1 項前段、第3 項，刑法
施行法第1 條之1 第1 項，判決如主文。
本案經檢察官賴怡伶到庭執行職務。
中    華    民    國   110    年    11    月    11    日
                    刑事審查庭    法  官      高上茹
以上正本證明與原本無異。
如不服本判決應於收受判決後20日內向本院提出上訴書狀，並應
敘述具體理由。其未敘述上訴理由者，應於上訴期間屆滿後20日
內向本院補提理由書（均須按他造當事人之人數附繕本）「切勿
逕送上級法院」。
                                  書記官      蔡宛軒
中    華    民    國   110    年    11    月    12    日
附錄本判決論罪法條全文：
洗錢防制法第14條
有第二條各款所列洗錢行為者，處 7 年以下有期徒刑，併科新
臺幣 5 百萬元以下罰金。
前項之未遂犯罰之。
前二項情形，不得科以超過其特定犯罪所定最重本刑之刑。
中華民國刑法第339條之4
犯第339 條詐欺罪而有下列情形之一者，處1 年以上7 年以下有
期徒刑，得併科1 百萬元以下罰金：
一、冒用政府機關或公務員名義犯之。
二、三人以上共同犯之。
三、以廣播電視、電子通訊、網際網路或其他媒體等傳播工具，
    對公眾散布而犯之。
前項之未遂犯罰之。
附件：
臺灣桃園地方檢察署檢察官起訴書
                                    109年度偵字第15011號
　
    被      告  葉湄明  女  51歲（民國00年00月00日生）
                        住桃園市○○區○○○街000號
                        國民身分證統一編號：Z000000000號
上列被告因詐欺案件，已經偵查終結，認應該提起公訴，茲將犯
罪事實及證據並所犯法條分敘如下：
        犯罪事實
一、葉湄明(所涉參與組織犯罪部分，業經判決確定)於民國 108
    年 3 月 30 日前某日，在網路看到應徵工作之廣告，與對
    方聯繫後，加入由真實姓名年籍不詳、 LINE 通訊軟體暱稱
    「黃浩南」、「王凱」所屬之詐騙集團，葉湄明隨後提供其
    所有帳號為 000-00000000000號第一銀行帳戶資料予詐騙集
    團使用，再依詐騙集團成員指示提領他人因遭施用詐術致陷
    於錯誤，而匯入上開金融帳戶之款項，從事俗稱「車手」之
    取款工作，提領之款項隨後依指示交予不詳年籍之詐騙集團
    成員，約定以提領金額4%做為報酬。葉湄明與「黃浩南」、
    「王凱」及所屬詐欺集團身分不詳之成年成員，共同意圖為
    自己不法之所有，基於三人以上共同詐欺取財之犯意聯絡，
    由不詳詐騙集團成員於同年 4 月 7 日 11 時 20 分前某時
    ，撥打電話予陳寶珠，佯稱係其友人，急需用錢等語，致陳
    寶珠陷於錯誤，依指示匯款新臺幣（下同） 28 萬元至前揭
    第一銀行帳戶。待前揭陳寶珠款項匯入葉湄明上開帳戶後，
    葉湄明即依指示，於同日某時，在臺南市某處提領 28 萬元
    ，並自提領款項扣除 1 萬 1,000 元報酬後，依指示將剩餘
    款項當面交付予不詳詐騙集團成員。
二、案經陳寶珠告訴及桃園市政府警察局桃園分局報告偵辦。
        證據並所犯法條
一、訊據被告葉湄明固坦承將上開帳戶交予他人使用，並將告訴
    人陳寶珠匯入款項提領後交予他人，惟否認犯罪，辯稱：伊
    是為了求職，才會依對方指示這樣做等語。經查，上揭犯罪
    事實，業據證人即告訴人陳寶珠於警詢時指訴明確，並有帳
    戶交易明細、開戶基本資料、匯款單據及交易明細、受理刑
    事案件報案三聯單、受理詐騙帳戶通報警示簡便格式表、內
    政部警政署反詐騙諮詢專線紀錄表、金融機構聯防機制通報
    單等各 1 份，被告犯行洵堪認定。
二、核被告所為，刑法第 339 條之 4 第 1 項第 2 款之三人以
    上共同犯詐欺取財罪。未扣案之犯罪所得，爰請依刑法第
    38 條之 1 第 1 項前段規定宣告沒收，併依刑法第 38 條
    之 1 第 3 項規定宣告於全部或一部不能沒收或不宜執行沒
    收時，追徵其價額。。
三、依刑事訴訟法第251條第1項提起公訴。
    此  致
臺灣桃園地方法院
中    華    民    國    110    年     4    月     4   日
                                檢  察  官  鄭皓文
本件證明與原本無異
中    華    民    國    110    年     4    月    14   日
                                書  記  官  朱依萍
所犯法條：
中華民國刑法第339條之4
犯第 339 條詐欺罪而有下列情形之一者，處 1 年以上 7 年以
下有期徒刑，得併科 1 百萬元以下罰金：
一、冒用政府機關或公務員名義犯之。
二、三人以上共同犯之。
三、以廣播電視、電子通訊、網際網路或其他媒體等傳播工具，
    對公眾散布而犯之。
前項之未遂犯罰之。